【裁判字號】    92,台上,2913
【裁判日期】    920529
【裁判案由】    擄人勒贖
【裁判全文】
最高法院刑事判決                              九十二年度台上字第二九一三號
    上  訴  人  乙○○
                丙○○
                甲○○
右上訴人等因擄人勒贖案件，不服台灣高等法院台南分院中華民國九十二年二月二十
六日第二審更審判決（九十二年度上重更(五)字第三四號，起訴案號：台灣台南地方法
院檢察署八十七年度偵字第一００一二、一二三三六號），提起上訴，本院判決如左
：
    主  文
上訴駁回。
    理  由
按刑事訴訟法第三百七十七條規定，上訴於第三審法院，非以判決違背法令為理由，
不得為之。是提起第三審上訴，應以原判決違背法令為理由，係屬法定要件。如果上
訴理由狀並未依據卷內訴訟資料，具體指摘原判決不適用何種法則或如何適用不當，
或所指摘原判決違法情事，顯與法律規定得為第三審上訴理由之違法情形，不相適合
時，均應認其上訴為違背法律上之程式，予以駁回。本件上訴人乙○○上訴意旨略稱
：(一)本件確屬雙方協議借款之結果，並無擄人勒贖之犯意，否則被害人於警訊時何以
未提到有受脅迫情事，又被害人曾說金庫內有新台幣（下同）五十萬現款欲給上訴人
，上訴人不可能拒絕不拿，而命被害人簽發形同廢紙之五百萬元支票，況被害人公司
有請保全公司負責安全，被害人不可能上樓解除保全設定再下樓簽發支票。(二)本件係
屬重大刑案，警方並未依法錄音、錄影，其偵訊筆錄，顯有重大瑕疵，不得作為證據
。(三)依常理擄人勒贖必以現金交易，絕無簽發支票，徒留犯罪證據，且被害人係自行
駕駛其大馬力之百萬名車返回公司再簽發支票，何以未趁機逃走或呼救，足見被害人
同意借款事宜。(四)上訴人等係強迫被害人前往協議借款後即釋回被害人，故至多僅應
成立妨害自由及恐嚇罪而已，原判決以擄人勒贖罪論科，顯然違法云云。上訴人丙○
○上訴意旨略稱：(一)上訴人等於被害人開具五張支票後即將被害人釋放，且取得之支
票亦未兌現。原判決並未依法減刑，且未說明不予減刑之理由，即非適法。(二)被害人
蔡基隆交付支票予上訴人等時，有無告知當天銀行存款只兌領二百萬元，原審未予
詳加調查，亦有調查職責未盡之違法。上訴人甲○○上訴意旨略稱：(一)原判決引用刑
事訴訟法第三百條之規定，變更檢察官起訴上訴人係犯懲治盜匪條例第二條第一項第
九款之罪，為修正後刑法第三百四十七條之擄人勒贖罪，有適用法則不當之違法。(二)
擄人勒贖，本含有強盜之性質，依德、日立法擄人勒贖罪均明定以向被擄人以外第三
人勒贖為要件，倘行為人以強暴、脅迫或其他不法手段而置被害人於實力支配下，然
行為人並未對該被害人以外之人為勒贖行為，而僅對被害人脅迫令其交付財產，應屬
強盜行為。本件上訴人等並未對被害人以外之人為勒贖行為，原判決遽依擄人勒贖罪
論科，亦有適用法則不當之違法。(三)被害人蔡基隆始終未能明確指認上訴人有參與作
案，原審對此有利於上訴人之證據，何以不採，又未說明其理由，復有判決不備理由
之違法。(四)電話祕書代號三六於案發前仍在使用，僅於案發隔日即民國（下同）八十
七年八月二十六日始停止使用，原審未詳查代號三六及代號三三六使用者，即認定代
號三六係代號三三六之誤，顯然率斷，亦有應調查之證據未予調查之違法。(五)原審未
命警方提出自上訴人乙○○皮夾內搜得之電話祕書代號紙條，即推測乙○○所打號碼
為代號三三六，亦有違法。(六)證人乙○○、楊榮基、王順泰均已分別證述上訴人並非
綽號「長腳」之人，原判決僅依乙○○於警訊及偵查中不利上訴人之供述，即認上訴
人為本案共同正犯，顯違證據法則云云。惟查原判決綜核卷內證據資料，認上訴人等
有擄人勒贖犯行，因而撤銷第一審不當之科刑判決，改判論處上訴人乙○○、丙○○
、甲○○共同意圖勒贖而擄人罪刑，已詳其調查證據之結果及取捨證據認定之理由
；並說明：(一)上訴人等共同擄人勒贖犯行，迭據被害人於偵、審中指述甚詳，與上訴
人乙○○、丙○○迭次於警訊及偵、審中供述情節大致相符，上訴人乙○○、丙○○
二人均坦供由上訴人乙○○僱請綽號「長腳」男子找人押走被害人蔡基隆，取得支票
五紙等情，復有如原判決附表壹編號一、五、六、七、八、十所示之作案或預備用來
作案之工具及該附表貳所示之支票五張扣案可資佐證。(二)上訴人乙○○雖辯稱：本件
係屬借款，並提出借據一紙為證，然依被害人指述：「（問：在跟你說的當中有無向
你說借錢的事情？）我把支票交給他以後，他才立一張借據說以後有錢再還我，因為
我沒什麼錢如果用借的也是借不到。之前都是向我要錢，並沒有說要借錢。」，參諸
上訴人等找人持槍押走被害人，綁住被害人雙手，給予安眠藥服用，經被害人一再要
求降低金額，並簽發支票供其兌領，顯與一般借款方式有悖，雖至愚者，亦難相信；
況依上訴人乙○○及丙○○之供述，案發時上訴人經濟狀況不佳，且有地下錢莊逼債
情事；又依上訴人乙○○所述，案發前曾向被害人借款多次未果，則被害人豈有同意
出借二千萬元鉅款之理？足證本件被害人簽發五紙支票交付上訴人乙○○，係因受暴
力挾持，在不能抗拒情況下所為。被害人並非自願或在尚可抗拒下交付支票，堪認上
訴人乙○○、丙○○確係不法擄走被害人，逼被害人簽發支票作為贖金，並非單純向
被害人借錢，至為明灼，被害人之指訴應與事實相符，而可信採。上訴人乙○○所辯
：其請綽號「長腳」之人前往被害人處帶被害人前來，係要借款並且雙方已達成協議
云云，自難採信。(三)上訴人等雖讓被害人開車回公司簽發支票，交渠等持往兌領，惟
被害人指稱：伊唯恐遭半路埋伏，為上訴人等自後槍擊報復，始依上訴人之囑咐開車
返回公司，而案發之際公司有無保全已記不清楚，回公司後並未進到二樓，顯見被害
人雖在自己辦公室內，然未上去二樓，且仍在上訴人等掌控之下，故被害人簽發支票
五紙，顯係遭脅迫所致，應堪認定，且查上訴人乙○○因與被害人相識，欲假藉借款
名義填寫借據後交付被害人，旨在萬一被查獲時作為脫罪之依據，尚難因此解為上訴
人僅係欲向被害人借款，致妨害自由而非擄人勒贖。(四)上訴人乙○○、丙○○於檢察
官偵查中之供述，與上訴人等在警訊中所述情節大致相符，且於檢察官偵查中亦未主
張曾遭刑求，故上訴人乙○○、丙○○辯稱：「警訊遭刑求，自白並非出於任意性為
之」云云，為無可取。雖上訴人請求調取警訊全程錄音及錄影帶云云，然據台南市警
察局第一分局函覆稱本分局並無乙○○等三人擄人勒贖之偵訊錄音、錄影帶，有該分
局九十年四月二十九日南市警一刑字第七００四號函可稽，無從證明上訴人有遭刑求
或筆錄有何不實之情事。再刑事訴訟法第一百條之二準用同法第一百條之一規定，司
法警察官或司法警察詢問犯罪嫌疑人時，應全程連續錄音；必要時應全程連續錄影。
但有急迫情況且經記明筆錄者，不在此限。考其立法目的，在於建立訊問筆錄之公信
力，並擔保訊問程序之合法正當；亦即在於擔保犯罪嫌疑人對於訊問之陳述，係出於
自由意思及筆錄所載內容與陳述相符。如果犯罪嫌疑人之陳述係屬自白，並基於自由
意思而非出於不正之方法，且其自由之陳述與事實相符，縱令對其訊問時未經全程連
續錄音或錄影，致訊問程序稍嫌微疵，仍難謂其自白之筆錄，無證據能力。故上訴人
乙○○、丙○○等人警訊雖查無錄音、錄影帶，但彼等警訊之自白並無刑求之情事，
已如前述，亦難以彼等警訊未錄音、錄影，或無彼等之錄音、錄影帶，即認彼等之警
訊自白全然無可採信。(五)本件被害人係因受上訴人等擄人勒贖後，始以五百萬元贖款
達成協議，則縱令被害人曾告知其銀行帳戶內當日僅夠支付二百萬元之提兌，要求當
天只提領二百萬元，隔天再提領三百萬元，上訴人乙○○並依此而先提領二百萬元，
但此亦係被害人支付贖款之方式，尚難以此即認上訴人乙○○等人並無「擄人勒贖」
而取得支票或款項之情事，自難以此即據為上訴人乙○○等人有利之證據。再上訴人
乙○○又辯稱「被害人當日即願交付五十萬元現金，若果真彼等係擄人勒贖，則彼等
豈有僅願接受該「五張支票」，而未一併將該五十萬元現金取走之理。但查依上訴人
乙○○所供「我說如果有借到錢，我只要四百多萬元我就可以處理我的債務，我會分
給甲○○五十萬元」、「是被朋友拖累，我向地下錢莊借了一百多萬元，到後來用房
子抵押三五０萬元。」、「（為何要向被害人借二千萬元？）還地下錢莊的錢剩餘的
我要當週轉金」云云，則上訴人乙○○所需之金額顯逾五十萬元，且被害人與上訴人
乙○○等人既以五百萬元達成協議，並可直接提領二百萬元，其餘三百萬元隔日亦可
提領取得，則上訴人乙○○等人未同意接受五十萬元現金，而拿取五張支票，亦與常
情無違，即難以此即為上訴人乙○○等人有利之證據。(六)上訴人即共同被告乙○○於
警訊已指認上訴人甲○○之口卡片，稱甲○○即係綽號「長腳」男子，有口卡片在卷
足稽，復迭次於第一審偵審中指認甲○○為本件涉案歹徒在卷，且上訴人乙○○、丙
○○因承包金明星泡沫紅茶店水電裝潢，而與上訴人甲○○認識，亦經證人王順泰證
述屬實，且經上訴人甲○○供承不諱，上訴人丙○○於警訊中辯稱不認識甲○○云云
，顯非可採。而上開口卡片上之甲○○照片非常清晰，面貌與到庭之上訴人甲○○，
並無甚差異，肉眼即可辨出係同一人，是則上訴人乙○○應無誤指之可能。又甲○○
與乙○○原即互相認識，乙○○於警訊自始即指認甲○○即為長腳仔。雖上訴人丙○
○未指認甲○○，但甲○○係上訴人乙○○所找來之人，理當由乙○○指認。更有進
者，乃上訴人乙○○案發後在警訊時即指認甲○○即是長腳仔，且同日移由檢察官復
訊時，檢察官再一次訊問乙○○借訊筆錄有無刑求，乙○○、丙○○均一致供稱沒有
等語。即上訴人乙○○於檢察官起訴後移審時，於第一審初次訊問時，仍指稱甲○○
綽號就是「長腳仔」等語無訛。益證上訴人乙○○自始至終指證甲○○參與本件犯行
無誤。況係在案發後立即指認，時間接近，所供較為真實，堪以採信。上訴人三人自
承彼此間無任何夙怨仇隙，亦無誣攀之理，上訴人乙○○事後翻異前詞改稱「長腳」
者另有其人，及證人王順泰、楊榮基證稱：上訴人甲○○綽號為「勇仔」，未聽到被
稱為「長腳」云云，均難為上訴人甲○○有利之認定。又證人林雅美、林文華、張國
人亦不能為上訴人甲○○不在場之有利證明，再本件電話祕書代號三六號係承辦警員
自上訴人乙○○皮夾中找出記載該電話祕書代號之紙條後，始找到上訴人甲○○，且
警方查獲上訴人甲○○時，剛好有林小姐要找甲○○，因林小姐的電話有留在電話祕
書公司，因此循線找到林小姐，林小姐曾說他打的代號係要找甲○○等情，業經證人
即承辦員警沈聖二證述明確，況上訴人甲○○亦不否認使用該電話祕書公司，僅稱其
代號為三三六而已，故上訴人乙○○所供伊係找三六代號找甲○○乙節，應係三三六
之誤。(七)按行為後法律有變更者，適用裁判時之法律。但裁判前之法律有利於行為人
者，適用最有利於行為人之法律，刑法第二條第一項亦有明定。經查上訴人等八十七
年八月二十五日行為後，立法院已於九十一年一月八日廢止懲治盜匪條例，同時並將
刑法第三百四十七條修正，同年月三十日經總統公布，於二月一日生效施行。而原懲
治盜匪條例第二條第一項第九款之擄人勒贖罪之法定刑為「唯一死刑」，新修正之刑
法第三百四十七條第一項擄人勒贖罪之法定刑為「死刑、無期徒刑或七年以上有期徒
刑」，比較新舊法，自以修正後之刑法第三百四十七條第一項有利於行為人。又因新
刑法施行後，懲治盜匪條例廢止，將來比較刑之輕重時，不以新刑法與舊刑法比較，
應適用新刑法與懲治盜匪條例比較定之，不再比較新刑法與舊刑法相關之規定。上訴
人等所為共同意圖勒贖而擄人，所為係犯修正後刑法第三百四十七條第一項之擄人勒
贖罪。(八)擄人勒贖罪依日、德刑法固以向被擄人以外之第三人勒贖為要件，然我國實
務上之見解，認強盜罪及擄人勒贖罪，固均以取得財產上不法利益為目的，惟強盜罪
，係以使用強暴、脅迫等手段，使人交付財物為構成要件，擄人勒贖罪，則以意圖勒
贖而擄人為構成要件，後者犯罪態樣，係將被害人置於行為人實力支配下，予以脅迫
，以便向被害人或其關係人勒索財物，因此擄人勒贖罪本質上為妨害自由與強盜結合
。在形式上則為妨害自由與恐嚇罪結合。亦即強盜與擄人勒贖同以意圖為自己或第三
人不法所有為主觀違法要件，僅其實施手段不同。如有不法得財意思而施行強暴、脅
迫，擄掠被害人脫離其原在處所，使喪失行動自由，而移置於自己實力支配下，藉以
向被害人或其關係人勒索財物，即構成擄人勒贖罪，本質上為妨害自由與強盜結合，
犯罪情節較單純強盜為重。換言之，即認區分強盜與擄人勒贖罪，係以是否將被害人
擄走脫離其原有處所，使喪失行動自由，而移置於自己實力支配下，為其區別標準。
即單純施以強暴、脅迫等手段，使人交付財物，構成強盜罪；如先將被害人擄走置於
行為人實力支配下，再予以脅迫，以便向被害人或其關係人勒索財物行為，一經實現
，犯罪即屬既遂，不以須向被害人以外之人勒索財物為必要。本件上訴人等雖係直接
向被擄人即被害人蔡基隆本人勒取財物，依上說明，仍屬成立擄人勒贖罪。(九)上訴人
乙○○、丙○○、甲○○於被害人開具、交付五張支票後，即將被害人釋放，自符「
取贖後而釋放被害人」之規定，爰依刑法第三百四十七條第五項後段規定減輕其刑。
分別於判決理由內記述甚詳，經核原判決並無不合。次查上訴人甲○○確曾受上訴人
乙○○之邀參與本件犯罪，業經共同被告乙○○迭次於偵、審中指認明確，且上訴人
乙○○係經由0000000電話祕書公司與上訴人甲○○聯繫，上訴人甲○○亦不
否認有與該電話祕書公司聯絡情事，則上訴人甲○○當時使用電話祕書公司之代號究
為三六號或三三六號，原審縱未進一步深入調查及命承辦警員提出在上訴人乙○○身
上搜出之記載電話祕書代號之紙條，於本件判決本旨並無影響。再本件行為後法律已
變更，如前所述，原審引用刑事訴訟法第三百條變更起訴法條，應屬贅論，於判決結
果亦不生影響，末查採證認事乃事實審法院之職權，苟其證據之取捨及事實之認定，
並不違背論理法則及經驗法則，即不容任意指為違法。其餘上訴意旨，置原判決之明
白論斷於不顧，仍執陳詞，否認犯罪，並徒憑己意，就原審採證認事之職權行使，或
為單純事實之爭執、或抽象指摘原判決適用法則不當或理由不備及矛盾、或調查職責
未盡云云，殊不足據以辨認原判決已具備違背法令之形式。本件上訴意旨所指陳各項
，均核與法律規定得為第三審上訴理由之違法情形不相適合，揆諸首開說明，其上訴
違背法律上之程式，應予駁回。
據上論結，應依刑事訴訟法第三百九十五條前段，判決如主文。
中      華      民      國    九十二    年      五      月    二十九    日
                              最高法院刑事第十一庭
                                  審判長法官  呂  潮  澤
                                        法官  白  文  漳
                                        法官  陳  世  雄
                                        法官  孫  增  同
                                        法官  林  開  任
      右正本證明與原本無異
                                              書  記  官
中      華      民      國    九十二    年      六      月      五      日


司法院資訊處製作；財團法人民間司法改革基金會備份。
